臺灣高等法院臺南分院刑事判決　九十六年度交上訴字第一七一號
上訴人
即被告　甲○○
選任辯護人　李孟哲　律師
上列上訴人因公共危險等案件，不服臺灣臺南地方法院九十四年
度交訴字第二四二號中華民國九十五年十一月二十八日第一審判
決（起訴案號：臺灣臺南地方法院檢察署九十四年度偵字第五九
四０號），提起上訴，本院判決如下：
    主    文
上訴駁回。
甲○○緩刑年。
    事    實
一、甲○○於民國（下同）九十三年十月二十四日凌晨三時二十
    分許，駕駛車牌號碼二一九五－ＪＥ號自用小客車，沿臺南
    市○○○路快車道由西往東方向行駛，途經該路「公園國小
    」側門時，本應注意汽車行駛時，駕駛人應注意車前狀況，
    並隨時採取必要之安全措施，而依當時情形，天候晴天，夜
    間有照明，路面乾燥、無缺陷或障礙物，視距良好，並無不
    能注意之情形，竟疏未注意車前狀況，貿然前行，以致輾壓
    原騎乘腳踏車橫越公園南路，遭不明車輛撞及受傷而倒臥於
    該車道雙黃色行車分向線上之黃金燦，造成黃金燦受有頭胸
    腹骨折內出血併顱內出血等傷害。經送醫急救，仍於同日凌
    晨三時四十分許不治死亡。甲○○肇事後，明知汽車駕駛人
    ，如肇事致人受傷或死亡，應即採取救護或其他必要措施，
    不得逃逸之規定。詎未停車察看及對黃金燦施以救助，逕自
    駕車逃逸。適李雅雯於前開地點目睹肇事經過，駕車尾隨甲
    ○○逃逸方向，於記錄其車牌號碼後向警方報案，因而查獲
    上情。
二、案經臺灣臺南地方法院檢察署檢察官據報相驗後自動檢舉偵
    查起訴。
    理    由
甲、程序方面：
    被告以外之人於審判外之言詞或書面陳述，除法律有規定者
　　外，不得作為證據，為刑事訴訟法第一百五十九條第一項明
　  文規定。惟被告以外之人於偵查中向檢察官所為之陳述，除
    顯有不可信之情況者外，得為證據，同法第一百五十九條之
    一第二項定有明文。證人李雅雯於偵查中之證述，核與原審
    之證述相符，並無顯不可信之情況，自得採為證據。
乙、實體方面：
(一)上開車禍及肇事逃逸事實，業據被告甲○○於本院審理時坦
    承不諱，並有道路交通事故現場圖、道路交通事故調查報告
    表(一)、(二)、勘察採證同意書、道路交通事故現場照片三十三
    幀在卷可資佐證。被害人黃金燦因車禍受有頭胸腹骨折內出
    血併顱內出血等傷害死亡，亦據檢察官督同法醫師相驗明確
    ，有相驗屍體證明書、相驗照片、勘驗筆錄、驗斷書在卷可
    憑。
(二)證人李雅雯於原審審理時證稱：「九十三年十月二十四日凌
    晨三時二十分許，我開車經過臺南市○○○路公園國小側門
    ，當時我看到我前面有一輛休旅車的前輪壓過東西後顛簸的
    很嚴重，然後後輪再壓過去，地上好像有一個人躬身的樣子
    。我在被告車後約三、四個車身的距離。休旅車壓到東西前
    、後，都沒有左右閃避的動作。壓到東西後，車速有停頓一
    下，但是沒有完全停下，我有按二聲喇叭。因為我懷疑地上
    是一個人，肇事車輛壓到人了。我當時有拿筆記下。案發當
    時，我有看清楚地上東西非常像一個人。休旅車後輪好像是
    壓到腹部。壓到時車子顛簸的很嚴重，尤其只有一邊壓過的
    時候。案發現場有路燈。一團東西被壓過時，位於車道雙黃
    線分向限制線位置。我確定是一個人，因為我有看到救護車
    與一些人在現場救護一個人。」（見一審卷第一一二至一一
    七頁），於偵查中證述：「我看到我前面的車子有壓到東西
    ，我感覺到他壓到的是人，我有向對方按喇叭，對方沒有停
    車。」「因死者被被告的車子從肚子輾過，我有看到死者被
    輾躬著身體我在後面可清楚看出所被輾過著是人，不是東西
    。」「當時有路燈，若車速開慢一點應該可以看到有人躺在
    路上，況且死者旁邊尚有一部腳踏車，正常的駕駛人若從該
    處經過應會閃避，因人的身軀蠻龐大的。」（見相驗卷第五
     十九、六０頁)，證述被告確實駕車輾壓被害人之腹部，且
    依當時車輛顛簸的嚴重狀態，被告應明知其確實壓到東西。
(三)被害人遭撞擊後，胸腹部部分受有「右季肋及右側腰部挫裂
    傷，皮下肋骨骨折、裂傷、骨盆壓傷、恥骨聯合分離、腹內
    出血、會陰皮下瘀血、右臀下挫傷皮下瘀血」等傷害，有臺
    灣臺南地方法院檢察署驗斷書附卷可稽 (見相驗卷第四十一
    頁反面)。其中「胸、腹部撞壓傷骨折」之傷害核與證人李
    雅雯證述：「被告車輛輪胎壓過，好像有一個人躬身的樣子
    」相吻合，因被告輾壓被害人之胸腹部，始有可能造成被害
    人「躬身」之情形。又被害人黃金燦所受胸腹部之「右季肋
　　及右側腰部挫裂傷皮下肋骨骨折」傷害中，其中「裂傷」兩
  　側有黑色油漬，皮下組織、脂肪外露之情形，與被告車輛底
    盤左後片狀避震簧片之嵌脂肪吻合，有臺灣臺南地方法院檢
    察署驗斷書附卷可稽（見相驗卷第四十至四十六頁），亦可
    證明被告車輛曾經輾壓被害人之身體。
(四)自被告車輛底盤中間左側（一處）及底盤左後方（三處），
    共四處採集之紅褐色纖維，經送內政部警政署刑事警察局鑑
    驗結果，與被害人褲子之紅褐色纖維「相似」。而所謂「相
    似」係指織物本身來源「相同」，即來自於同一批纖維生產
    之織物，僅因該織物「不能個化區分」，因此鑑定上無法認
    為係「同一個」，故稱為「相似」，而不稱為「相同」，有
    內政部警政署刑事警察局九十五年三月三日刑鑑字第０九五
    ００一四二０五號鑑定書內之記載可稽（見一審卷第五十一
    、五十二頁）。足以認定自被告車輛採集之纖維與被害人褲
    子上之纖維是出自同一「來源」。
(五)證人即當日到場救護之警員李錫昌於原審證稱：「九十三年
    十月二十四日凌晨三時二十分許，我有到台南市○○○路公
    園國小側門救護車禍。」「我先檢視被害人的生命跡象，我
    請同事幫我將被害人翻身，發現是黃金燦，當時量不到脈搏
    ，也沒有呼吸，我用聽診器聽到他有心音，有微弱心跳，依
    據我們的判斷，這種情形不算死亡。」「依據我的專業判斷
    ，被害人當時的狀態只是昏迷，因為還有心音。」「救護車
    送醫過程，仍由我救護，我一直做人工呼吸，因為在車上，
    車子是跳動狀態，所以無法察覺心跳的情形。」「因為被害
    人沒有呼吸，所以我們沒有做CPR，我們幫他做人工呼吸，
    避免造成腦部缺氧，形成腦死的狀態，我們將氣體打入，被
    害人會出氣，但是他自己沒有呼吸的狀態。」（見一審卷第
    九十至九十三頁），證明被害人經被告車輛撞擊後仍有微弱
    之心跳，並未死亡，並有證人李鍚昌所記載之「病患救護個
    案紀錄」附卷可稽（見一審卷第四十八頁）。亦足以認定被
    害人經過被告車輛輾壓後始產生死亡之結果，其死亡與被告
    車輛之輾壓之間有因果關係。
(六)再被害人所受「顱內出血並失血性休克」之傷害，係「直接
    引起死亡之傷害」；所受「頭胸腹撞壓傷骨折內出血」之傷
    害，係引發死亡之「先行原因」，有相驗屍體證明書上之記
    載可稽（見相驗卷第三十三頁）。而被害人應係遭受不明車
    輛撞擊頭部倒地後，再遭被告輾壓胸腹部者。然此非謂上揭
    相驗屍體證明書之記載有誤，因「直接引起死亡之傷害」之
    記載並「非」指頭部遭受撞擊之後「立即」引起死亡之結果
    。蓋被害人係因頭部遭受撞擊之後顱內出血，其後並因顱內
    失血過多，出血時間過長，導致失血性休克而後致死亡，其
    遭撞擊至死亡期間，應有時間上之差異。被害人應係於此段
    尚未導致死亡之時間內再遭被告車輛輾壓胸腹部，更進而導
    致被害人死亡，此可由上揭相驗屍體證明書所記載之「頭胸
    腹撞壓傷骨折內出血」，係引發死亡之「先行原因」乙語可
    知。此更可與當日到場救護之警員李錫昌證述其到場救護時
    被害人尚有微弱心跳，並未死亡乙節及臺灣臺南地方法院檢
    察署驗斷書「其他部分」欄上記載之：「就前各部所發現之
    傷痕 (包含胸腹部之傷害)皆有皮下出血，內出血腫脹之情
    形，足見有生前反應，是為生前遭輾壓內出血」互核相符（
    見相驗卷第四十二頁反面）。
(七)再被害人經警送至行政院衛生署臺南醫院前即已死亡，此有
    該院九十五年四月十四日南醫歷字第０九五０００二００五
    號函附卷可稽（見一審卷第五十五頁）。而被害人到院之時
    間為九十三年十月二十四日凌晨三時四十分許，亦有該函之
    記載可稽。故被害人之死亡時間實際應係救護之員警抵達肇
    事現場，施以救護送往醫院之九十三年十月二十四日凌晨三
    時三十七分（參上揭病患救護個案紀錄，見一審卷第四十八
    頁）左右。本件起訴書記載：「被害人黃金燦死亡時間記載
    為九十三年十月二十四日凌晨三時許」等語，應予更正。
(八)又被害人死亡所受之傷害為「顱內出血並失血性休克」、「
    頭胸腹撞壓傷骨折內出血」，有前揭相驗屍體證明書之記載
    可稽（見相驗卷第三十三頁）。由此可知被害人遭受撞擊之
    後多為體內出血，亦可由肇事現場遺留之被害人血跡不多可
    證（參肇事現場照片）。尤其為被害人腹部所受之傷害亦為
    「骨折內出血」，有上揭相驗屍體證明書可稽，因此被告車
    輛之輪胎或車體上未沾有被害人血跡亦屬合理。至被告底盤
    上採集之血跡非被害人之血跡部分，雖亦有內政部警政署刑
    事警察局九十四年四月七日刑醫字第０九三０二三０七九四
    號鑑識書一紙附卷可證（見一審卷第二十五頁）。然被告於
    台南縣永康兵仔市場做生意，業據證人即被告之配偶陳月華
    於原審審理中證述在卷（見一審卷第九十五頁），其車輛必
    然常於市場內行駛，或於行駛中沾有市場內經宰殺販賣動物
    之血跡；或另涉有它車禍肇事也未可知，尚不得以被告車輛
    底盤未沾有被害人血跡或血跡之DNA檢驗與被害人之DNA型態
    不符，遽認被告車輛未曾輾壓被害人。
(九)被告行經肇事地點當時情形，天候晴天，夜間有路燈及車燈
    可供照明，路面乾燥、無缺陷或障礙物，視距良好，此有道
    路交通事故調查報告表(一)附卷可證 (見相驗卷第77頁)足認
    被告行經肇事地點當時客觀環境上，並無不能注意之情形。
    按被告肇事時即修正前道路交通安全規則第九十四條第三項
    明文規定：「汽車行駛時，駕駛人應注意車前狀況，並隨時
    採取必要之安全措施。」蓋駕駛人駕駛車輛於路上行駛，其
    車前狀況瞬息萬變，為保護自己及他人之生命、身體、財產
    之安全，自應課予駕駛人注意車前狀況之義務。被害人肇事
    時雖違規穿越道路，然其遭不詳之人駕車撞擊倒地後，其違
    規之事實已經結束。而被告駕車行經被害人倒臥處前方時，
    自應注意車前狀況，且被告稍加注意即可輕易發見被害人倒
    臥該處，並避免此次肇事，此可由證人李雅雯證稱於被告車
    輛後方距離約三至四輛車之距離駕車行駛，即可看見被告輾
    壓的可能是個人，及被害人身旁有一輛腳踏車，非常醒目等
    語可知。被告竟疏未注意車前狀況，貿然前行，以致輾壓原
    騎乘腳踏車橫越公園南路，遭不明車輛撞及受傷而倒臥於該
    車道雙黃色行車分向線上之黃金燦，造成黃金燦受有頭胸腹
    骨折內出血併顱內出血等傷害，經送醫急救，仍不治死亡，
    此部分亦經臺灣省車輛行車事故覆議鑑定委員會覆議後採取
    相同之見解，認為不明車輛未注意車前狀況，由後追撞前行
    被害人之腳踏車且有過失為第一階段行為；而該不明車輛肇
    事撞擊被害人後未設警示措施，為第二階段肇事之行為主因
    ，被告未充分注意車前狀況，為第二階段肇事之次因等語，
    有該會九十四年四月七日府覆議字第０九四０一００一一四
    號覆議意見書可稽（見相驗卷第六十六頁）。至臺灣省臺南
    區車輛行車事故鑑定委員會初步鑑定被告就本件肇事並無過
    失等語，有該會南鑑字第九三一六五０號意見書可稽（見相
    驗卷第五十四頁）。因該鑑定未參酌證人李雅雯之證言，未
    考量被告是否疏未注意車前狀況之情形，且為上揭覆議意見
    所推翻，自不足採。故被告尚不得以被害人違規遭撞擊倒臥
    地面，之後該逃逸不詳姓名之人未遵守交通規則，設置警示
    措施為由，主張受信賴利益之保護而予免責。又本件肇事雖
    係因不明車輛撞擊被害人後未設立警示措施，以致被告疏未
    注意車前狀況而肇事，該不明之人為肇事主因，被告僅為肇
    事次因，然因被告之過失與該不明之人之過失併合而為本件
    車禍肇事，被告尚不得因該不明之人之過失，而主張解免自
    己之過失責任。且被告之過失與被害人之死亡，有相當因果
    關係，被告過失致死犯行堪以認定。
二、按數罪併罰，有二裁判以上者，依刑法第五十一條規定，定
    其應執行之刑；又刑法第二條第一項規定：「行為後法律有
    變更者，適用行為時之法律。但行為後之法律有利於行為人
    者，適用最有利於行為人之法律」。被告於裁判確定前犯前
    開二罪，均係於九十五年七月一日前犯之，而刑法第五十一
    條業於九十五年七月一日修正施行，修正前刑法第五十一條
    規定：「數罪併罰，分別宣告其罪之刑，依左列各款定其應
    執行者：」，其中第五款規定：「宣告多數有期徒刑者，於
    各刑中之最長期以上，各刑合併之刑期以下，定其刑期。但
    不得逾二十年。」修正後刑法第五十一條第五款則規定：「
    宣告多數有期徒刑者，於各刑中之最長期以上，各刑合併之
    刑期以下，定其刑期。但不得逾三十年」比較結果，修正後
    刑法第五十一條第五款之規定，並非較有利於行為人，依刑
    法第二條第一項前段規定，仍應依修正前刑法第五十一條第
    五款規定，定應執行之刑。另關於刑法規定各罪法定刑有罰
    金刑者，原應適用罰金罰鍰提高標準條例第一條前段規定：
    「依法律應處罰金、罰鍰者，就其原定數額得提高為二倍至
    十倍」。然九十五年七月一日施行之刑法施行法第一條之一
　　則規定：「中華民國九十四年一月七日刑法修正施行後，刑
  　法分則編所定罰金之貨幣單位為新台幣。九十四年一月七日
    刑法修正時，刑法分則編未修正之條文定有罰金者，自九十
    四年一月七日刑法修正施行後，就其所定數額高為三十倍。
    但七十二年六月二十六日至九十四年一月七日新增或修正之
    條文，就其所定數額提高為三倍。」依此，關於刑法第二百
    七十六條第一項規定：「因過失致人於死者，處二年以下有
    期徒刑、拘役或二千元以下罰金。」則該條項罰金刑部分，
　　如依罰金罰鍰提高標準條例第一條前段規定，應為銀元四千
　  元至二萬元（依現行法規所定貨幣單位折算新台幣條例第二
    條規定，即新台幣一萬二千元至六萬元）；如依修正後刑法
    施行法第一條之一規定，其罰金刑則為新台幣六萬元。是依
    新刑法第二條第一項規定，比較適用結果，則應適用罰金罰
    鍰提高標準條例第一條前段規定，對於行為人較為有利。是
    本件關於被告所犯刑法第二百七十六條第一項之罰金部分，
　  自應依罰金罰鍰提高標準條例第一條前段規定，併此敘明。
三、核被告所為係犯刑法第一百八十五條之四肇事逃逸罪及同法
    第二百七十六條第一項過失致死罪。被告所犯二罪間，犯意
    各別，罪名互異，應予分論併罰。原審審酌被告犯罪之動機
    、目的、手段，其生活狀況與本件犯罪所生之危險、損害，
    以及被告犯罪後於證據明確之情形下猶矢口否認犯行，難認
    其犯後態度良好。再審酌其於駕車肇事輾壓他人後，竟不顧
    被害人生命、身體安全之事實，仍逕自駕車逃離現場，其惡
    性亦非輕微。肇事後至今仍未與被害人家屬就民事損害賠償
    事宜達成和解等一切情狀，適用刑法第二條第一項前段、第
　　一百八十五條之四、第二百七十六條第一項、修正前第五十
 　 一條第五款、罰金罰鍰提高標準條例第一條前段（原判決誤
    載刑法施行法第一條之一，應予糾正），分別量處過失致死
    罪有期徒刑八月，肇事逃逸罪有期徒刑七月，定執行刑為有
    期徒刑一年。本院經核原判決認事用法，均無不合，量刑亦
    屬妥適。被告上訴，指摘原判決不當，為無理由，應予駁回
    。
四、查被告未曾受有期徒刑以上刑之宣告，有臺灣高等法院被告
    前案資料查註紀錄表可參，因一時疏虞，車禍肇致刑章，經
    偵審程序及刑事判決教訓，應知警惕諒無再犯之虞，並與被
    害人家屬達成民事和解，賠償被害人家屬損失，並表示願予
    原諒，此已據被害人之姐乙○○到庭陳述在卷，參酌檢察官
    亦表示予被告宣告緩刑並無意見，本院認被告所宣告之刑，
    以暫不執行為適當，併諭知緩刑三年，以勵自新。
丙、據上論斷，應依刑事訴訟法第三百六十八條，刑法第七十四
    條第一項第一款，判決如主文。
本案經檢察官徐松奎到庭執行職務。
中　　華　　民　　國　　96　　年　　4     月　　4   　日
            刑事第一庭審判長法官　黃　崑　宗
                            法官　王　明　宏
                            法官　蔡　長　林
以上正本證明與原本無異。
肇事逃逸罪，如不服本判決，應於收受本判決後十日內向本院提
出上訴書狀。其未敘述上訴理由者並得於提起上訴後十日內向本
院補提理由書狀（均須按他造當事人之人數附繕本）「切勿逕送
上級法院」。
過失致人於死罪，不得上訴。
　　　　　　　　　　　　　書記官　李　培　薇
中　　華　　民　　國　　96　　年　　4     月　　9   　日
附錄本案論罪科刑法條全文：
刑法第一百八十五條之四：
　駕駛動力交通工具肇事，致人死傷而逃逸者，處六月以上五年
以下有期徒刑。
刑法第二百七十六條第一項：
　因過失致人於死者，處二年以下有期徒刑、拘役或二千元以下
罰金。
